【裁判字號】    91,訴,1050
【裁判日期】    920513
【裁判案由】    重傷害等
【裁判全文】
臺灣彰化地方法院刑事判決                        九十一年度訴字第一五號
    公  訴  人  臺灣彰化地方法院檢察署檢察官
    被      告  辛○○
    右  一  人
    指定辯護人  本院公設辯護人甲○○
    被      告  己○
    右  一  人
    指定辯護人  本院公設辯護人庚○○
右列被告等因重傷害等案件，經檢察官提起公訴（九十一年度偵字第三三九九號），
本院判決如左：
      主  文
辛○○傷害人之身體，因而致人於重傷，處有期徒刑年貳月。
己○連續傷害人之身體，處有期徒刑月，如易科罰金以百元折算壹日，扣案之鐵
管壹支沒收。
      事  實
一、緣辛○○與己○為多年鄰居，己○於民國（下同）九十一年三月二十八日晚上九
時許，騎駛機車行經彰化縣二林鎮趙甲里鎮平巷之圓和宮前，見辛○○與他人在
    該處乘涼聊天，因不詳緣故與辛○○發生口角，竟基於傷害人身體之概括犯意，
    先徒手毆打辛○○之手及臉部（未成傷），復返回家中取來其所有之鐵管，以該
    鐵管毆打辛○○之左小腿，致其受有左小腿挫傷之傷害，迄辛○○將其鐵管搶下
    ，己○方始離去，辛○○亦駕車離開欲返回家中，惟在回家途中，復遭己○騎駛
    機車，在彰化縣二林鎮趙甲里鎮平巷五十二號前攔阻，己○持另一長約一百一十
    公分，直徑約三公分之鐵管，敲打辛○○所駕駛之汽車車窗（毀損部分未據告訴
    ），辛○○遂下車與之理論，豈料己○一見辛○○下車，不發一言即持鐵管毆打
    辛○○，辛○○則以手抵擋，致其受有頭部撕裂傷、左手中指掌骨及第三近端指
    骨骨折等傷害，辛○○隨即搶下己○之鐵管，並基於傷害人身體之犯意，於客觀
    上能預見以長約一百一十公分、直徑約三公分之鐵管毆打人之身體有致人於重傷
    害之可能，惟其於主觀上並未注意於此，以所搶下之鐵管毆打己○數下，迄見己
    ○倒地始行罷手，致己○因而受有頭部外傷併開放性下陷性骨折、腦內出血、硬
    腦膜上、下血腫、蜘蛛網膜下腔出血、右側撓尺開放性骨折，腦傷後呈口語不清
    、喪失語言能力之重傷害。
二、案經辛○○及己○之女戊○○訴由彰化縣警察局二林分局報請臺灣彰化地方法院
    檢察署檢察官偵查起訴。
    理  由
一、訊據被告兼被害人己○（以下簡稱被告己○）於偵、審中已無陳述能力；被告兼
    告訴人辛○○（以下簡稱被告辛○○）則於本院調查、審理時否認有上開犯行，
    辯稱：當日伊在圓和宮前面坐，己○先過來罵伊，又以手打伊的手及臉部，用三
    字經罵伊後就走了，第二次己○返家後又拿鐵管來廟口打伊左小腿，伊將鐵管搶
    下，便開廂型車要回家，但己○又騎機車在二林鎮趙甲里鎮平巷五二號前擋住伊
    ，拿鐵管敲伊車窗玻璃，伊便下車與之理論，己○見伊下車就拿鐵管打伊頭部及
    左手中指，伊便搶下他的鐵管，並沒有再打他，不知道他的頭部為何受傷云云。
    指定辯護人為被告辛○○辯護意旨則為：（一）被告辛○○固於警、偵訊中坦承
    有持鐵管毆打己○，惟其於本院調查、審理時已否認有毆打己○之情事，被告所
    為陳述前後不一，容有瑕疵，則舉重以明輕，揆諸刑事訴訟法第一百五十六條第
    二項明文，自應依其他積極證據證明被告犯行。而己○固受有頭部外傷併開放性
    下陷性骨折、腦內出血、硬腦膜上、下血種、蜘蛛網膜下腔出血致喪失言語能力
    之重傷害、右側橈骨開放性骨折之傷害，有卷附診斷書足憑，惟該診斷書充其量
    僅能作為己○受傷狀況之證明，就被告辛○○是否下手持鐵條傷害被害人，無法
    為相當程度之補強；矧扣案鐵條上是否留有被告指紋，藉以證明被告曾持有該鐵
    條，就卷內資料以觀，仍無法得知；又本件亦無證人親眼目睹被告辛○○持鐵條
    毆打己○，則己○指被告辛○○持鐵條毆打伊云云，除伊一人之指訴外，別無其
    他積極證據證明。（二）證人丁○○固於警訊、偵查暨本院審理分別證稱：「當
    時我在二林鎮.. 新生國小對面路邊遇到辛○○向我說我叔叔被他毆打倒地叫我
    請救護車送醫。」「他說你叔叔被我打倒在路上，叫我趕快叫救護車救他。」「
    （問：是否看到當天爭執之經過？）沒有看到，是辛○○去跟我說的，他說我叔
    叔被他打，叫我叫救護車，他沒有說他們為何事起爭執。」證人既未親眼目睹事
    情發生經過，縱使被告辛○○曾經對伊說過類似話語，亦有可能係被告辛○○見
    到己○之親人即證人丁○○，為虛張聲勢之故，未必有如被告辛○○所敘述之事
    實，且被告辛○○縱使曾經與己○發生爭執在先，則在其離開現場迄其見及證人
    丁○○之該段期間，或有可能係被害人碰巧遭受其他仇人追擊，導致重傷之結果
    ，在在均有可能，是證人丁○○之證述，就被告辛○○是否曾持鐵條毆打己○，
    仍無法為相當之證明。基上所陳，本件容有合理可疑存在，依罪疑唯輕之原則，
    應為有利於被告之判決。（三）退步言之，縱認被告辛○○確有持棍傷害己○，
    但公訴意旨亦認本案起因於己○先持棍攻擊被告之手部、臉部、乃至被告的左小
    腿等多處，等被告辛○○奪下己○之鐵棍後，己○始行離去﹔待其駕車欲返家途
    中，第二度又遭己○再度持鐵棍攻擊，己○先是敲打其車窗，而後又攻擊其身體
    。由此可見，至此為止都是己○在不法侵害被告辛○○，其依刑法第二十三條之
    規定，本可對之正當防衛，此乃法律所賦予其之權利所在。公訴意旨僅以被告辛
    ○○自承直到將己○打倒方離開，即推論其非僅係正當防衛，而是另有傷害故意
    ﹔但正當防衛之所以不同於緊急避難者，乃其係屬權利行為，對於別人的不法侵
    害，本來就可以主張有效的反擊，而不是若有似無的消極逃避﹔換言之，受不法
    攻擊者本就有權利可以採取完全可靠、確信對方不會反而再近一步攻擊的有效防
 衛行為。如果被告辛○○不將己○打倒，那己○會不會爬起來又繼續攻擊呢？因
    己○所為的第一次攻擊中，被告辛○○就是因為僅以消極的方式防衛（奪下己○
    的鐵棍而已），所以才會招來第二次更嚴重攻擊，所以其將己○打倒在地，以確
    信己○不會再攻擊伊，此原屬正當防衛的正確合理方式，其並沒有在己○倒地後
    又繼續攻擊、傷害己○，是其僅確保己○不會再攻擊自己而已，故縱認被告辛○
    ○曾持棍攻擊己○，但此應屬正當防衛之行為，而得阻卻違法等語。再指定辯護
    人為被告己○辯護意旨另略以：本件被告辛○○就事發經過前後為不一致之陳述
    ，是其指述被告己○毆打其等語，顯有瑕疵；又本件固有斷裂木棒、鐵管扣案，
    然被告辛○○於九十二年四月二十九日本院庭訊時陳稱：己○並非以上開器械毆
    打伊等語，是本件並無相關物證足資證明被告己○確有持鐵管毆打辛○○之犯行
    。再本件案發時間係在九十一年三月二十八日晚間九時許，然辛○○所提之驗傷
    單之日期卻係在九十一年三月二十九日，距離案發時間已有一段期間，其間造成
    辛○○有如驗傷單上記載之傷勢原因不一而足，未必即為被告所造成；且案發時
    間為晚上九時許，大多數醫療院所均尚未休診，則何以辛○○不直接去驗傷，實
    啟人疑竇？另依據證人丁○○於警訊、偵查之證述內容，辛○○在案發後尚駕車
    經過親口告訴伊己○受傷倒地之事實，而丁○○俱未提及辛○○當時有任何受傷
    的情形，足徵辛○○所提驗傷單上所記載之傷勢，是否即係被告己○所為，非毫
    無推究之處，是辛○○所提彰化基督教醫院出具之驗傷單，就被告己○是否持鐵
    管毆打辛○○乙節，亦無法為相當程度之補強，從而，本件除辛○○一人有瑕疵
    之證述外，別無其他積極證據足資證明被告己○有傷害之犯行，應依據嚴格之證
    據裁判主義，為被告己○無罪之諭知等語。惟查：
甲、被告己○部分：
（一）被告辛○○先於上開時、地，連續遭被告己○持鐵管毆打成傷之事實，業據辛
      ○○於警、偵訊中（見偵查卷第三至四頁、第二十五頁背面至二十七頁正面，
      詳如後述），及本院調查時（見本院卷第四十一頁）指述綦詳，被告己○亦於
      本院調查時點頭表示確有毆打辛○○之情事，復有卷附之財團法人基督教醫院
      二林分院所出具之辛○○診斷書一紙及扣案之鐵管一支可資佐證。
（二）被告辛○○雖於警、偵訊時及本院調查、審理時就其有無持鐵管毆打己○之情
      事先後為不相一致之陳述，然其就先遭被告己○持鐵管毆打及毀損其所有之車
      輛等情則始終堅指如一，並未有何相矛盾之指述，尚難僅因其否認自己所涉之
      罪嫌，即遽認其上開指述亦有瑕疵，況被告辛○○於案發後翌日（即九十一年
      三月二十九日）上午即前往警局報警處理，並對被告己○提出傷害告訴；而被
      告己○之女兒戊○○則係於同年四月二日始至警局代被告己○對被告辛○○提
      出傷害告訴，若非被告己○確有為上開犯行，被告辛○○豈會於案發後即刻意
      捏造事實，誣陷被告己○？又被告己○之姪子丁○○雖於警、偵訊中未指述案
      發當晚遇見被告辛○○時，被告辛○○有受傷之情事，然此或因當時天色已暗
      且被告辛○○僅係前來告知被告己○受傷等情，時間短暫，致證人丁○○未及
      看清被告辛○○是否受有傷害；或係因證人丁○○刻意迴護被告己○而未為完
      全之陳述，尚難以此即遽任被告辛○○於案發當晚遇見證人丁○○時，尚未受
      有上開傷害，再被告辛○○因案發當晚天色已暗，致無法清楚辨認扣案之鐵管
      是否確為被告己○用以毆打其之鐵管，然其於本院審理時已明白供稱己○係持
      類似之鐵管毆打其，而該扣案之鐵管經本院當庭勘驗，鐵管前端沾有血跡，而
      該鐵管又係警員於案發現場所查扣，被告辛○○亦曾於警訊中供稱：被告己○
      第二次持鐵管毆打伊時，伊搶下該鐵管反擊，之後便將那支鐵管遺留於現場，
      自行駕車離開等語（詳後述），堪認被告己○係先持扣案之鐵管毆打被告辛○
      ○無訛，至被告辛○○於案發後先就近處理傷口，迄翌日上午始至醫院就診，
      此亦無何悖於常情，亦難以此遽為有利被告己○之事實認定，從而，被告己○
      上開傷害被告辛○○之事實，應堪認定。
乙、被告辛○○部分：
（一）被告辛○○雖於本院調查、審理時否認有何傷害己○致重傷之犯行，惟其先於
      警詢中供稱：因己○在圓和宮前毆打伊，伊駕車離開，他又追至二林鎮趙甲里
      鎮平巷五二號前，將伊攔下，他拿一支白鐵管敲伊車子，伊下車後他就拿那支
      白鐵管打伊頭部及左手掌，伊搶下他的鐵管時，己○跌倒，伊就用那支鐵管毆
      打他，他有無受傷伊不知道，之後伊將那支鐵管留在現場，自行駕車離開等語
      （見偵查卷第三、四頁）；復於偵查中陳稱：「（九十一年三月二十八日晚上
      九時多，於彰化縣二林鎮趙甲里鎮平巷圓和宮前打己○？）那天我和好多個鄰
      居坐在廟前乘涼，己○經過，就用三字經罵我們，他本來神經就有問題，罵完
      ，他就拿他騎機車帶來的鐵管打我們，在廟前他打我腳、手和耳光，我就搶他
      的鐵管，他就跑了。後來我開三八０六白色車子要回家，他在張懷家前又騎機
      車攔住我，拿另一支鐵管敲我（車子）右手邊第二個窗戶，他敲到（窗子的）
      鐵框所以不能關窗戶，我下車問他為何砸我車？但他一棒就往我頭上打，又打
      我左手，致我左手骨折，我就搶下他的鐵管，我覺得很痛，搶下來就打他，打
      哪裡我不知，打幾下我不知，他倒下來後，我就開車離開去敷藥。（幾個人打
      己○？）只有我一個人。（何時向丁○○說己○被你打？）打完約九點多、十
      點多，我準備去醫院路上，經過丁○○的檳榔攤，向他說：「我和你叔叔吵架
      ，你去看看。」（鐵管現於何處？）第一支扔掉、第二支拿到派出所。（為何
      知己○精神有問題，還要與他糾纏？）我是下車要和他理論，但他既然要我命
      ，我只好和他拼命，他有犯過殺人罪。」等語（見偵查卷二十五頁背面至二十
      七頁正面），被告辛○○已於警、偵訊中一再明確供述其於搶下己○持以攻擊
      其之鐵管後，又以該鐵管毆打己○等情，且證人丁○○亦於警、偵訊中證稱：
      九十一年三月二十八日晚上十一點多，辛○○至伊開設之檳榔攤對伊說：「你
      叔叔被我打倒在路上，趕快叫救護車救他」等語，核與被告辛○○於偵訊中供
      述其於當晚毆打己○之後，曾通知丁○○等情節相符，若被告辛○○於二人爭
      執時未毆打己○，也不知己○為何受傷即駕車離開現場，豈有可能於其駕車離
      開途中即特通知己○之姪子丁○○送己○就醫？再被告辛○○僅通知丁○○送
      己○就醫，也未再有任何不利己○或丁○○之言詞，實難認被告辛○○有何為
      虛張聲勢而向丁○○為上述通知之意思，且己○也確因頭部外傷等傷害，於九
      十一年三月二十九日凌晨（即案發當晚之翌日凌晨）被送至童綜合醫院就醫、
      進行手術並住院治療，有童綜合醫院診斷證明書、童綜合醫院九十一年七月八
      日（９１）童醫字第四六０號函所檢附之己○病歷資料影本各一份附卷可稽（
      附於偵查卷第十頁、第三十一頁至第一百二十九頁），是被告於警、偵訊中之
      供述，洵非無據，況依經驗法則，被告於案發之初之供述較少權衡利害得失或
      受他人干預，比之事後翻異之詞，自較可信，足認被告辛○○於警、偵訊中之
      供述，洵堪採信，其事後於本院調查、審理時翻異其詞，顯係飾卸之詞，不足
      採信，被告辛○○確持鐵管毆打己○等情，應堪認定。
（二）又己○於九十一年三月二十八日晚上，遭被告辛○○毆傷頭部，經送童綜合醫
      院進行開顱手術等治療後，雖神智清醒，但口語不清、思考、記憶、計算能力
      減低，且右上臂行動不良，迄今仍呈口語不清、喪失語言能力，此有童合醫院
      函附之彰化縣身心障礙者鑑定書、洪宗鄰醫院九十一年七月十五日（九一）洪
      醫字第００四一號函在卷可參（附於偵查卷第一百二十六頁至第一百二十八頁
      、第一百三十頁），並據本院當庭勘驗屬實，足見己○所受傷害，已達毀敗語
      能之重傷害程度。
（三）復按重傷罪之成立，必須行為人原具有使人受重傷之故意始為相當，若其僅以
      普通傷害之意思而毆打被害人，雖發生重傷之結果，亦係刑法第二百七十七條
      第二項後段普通傷害罪之加重結果犯，祇應成立傷害人致重傷罪，不能以刑法
      第二百七十八條第一項之重傷罪論科（最高法院五十九年度台上字第一七四六
      號判例可資參照），先予明。經查，被告辛○○與己○間並無仇怨，本案係
      因己○先持鐵管毆打辛○○頭部、手部等處，致其受有頭部撕裂傷、左手中指
      掌骨及第三近端指骨骨折等傷害，辛○○始搶下鐵管攻擊己○等情，已詳前述
      ，事出突然，實難認被告辛○○具有重傷害之故意，應認其僅具有普通傷害之
      犯意。惟被告辛○○持以攻擊己○之鐵管，質地堅硬，且長約一百一十公分、
      直徑約三公分，有相當之重量，持以毆打人之身體有致人於重傷害之可能，此
      乃一般人所能預見，被告辛○○持該鐵管毆打己○頭部、身體多處，致其受有
      頭部外傷併開放性下陷性骨折、腦內出血、硬腦膜上、下血腫、蜘蛛網膜下腔
      出血、右側撓尺開放性骨折等傷害，且腦傷經治療後仍呈口語不清、喪失語言
      能力之重傷害，雖無積極證據足以佐證被告辛○○主觀上具有使己○發生重傷
      害結果之認識，然被告辛○○之傷害行為與己○所受之重傷結果間，具有相當
      因果關係，揆諸前開說明，被告辛○○係基於普通傷害之犯意毆打己○，雖因
      而致己○產生重傷害之結果，仍應僅成立傷害人致重傷罪。
（四）再按刑法第二十三條之正當防衛必須對於現在不法之侵害始得為之，侵害業已
      過去，即無正當防衛可言。至彼此互毆，又必以一方初無傷人之行為，因排除
      對方不法之侵害而加以還擊，始得以正當防衛論。故侵害已過去後之報復行為
      ，與無從分別何方為不法侵害之互毆行為，均不得主張防衛權，最高法院三十
      年上字第一０四０號判例意旨可資參照。查本件雖係己○先持鐵管毆打被告辛
      ○○，然被告辛○○既自承已將該鐵管搶下，則現在不法侵害，是否仍存在？
      被告辛○○是否仍有防衛權，實有疑問？依被告辛○○所述，其所受之傷害均
      是在其將鐵管搶下之前，遭被害人己○毆打成傷，於其將鐵管搶下之後即未再
      遭己○毆打等情觀之，復參以被告辛○○於案發當時年四十八歲，身材較為壯
      碩；被害人己○於案發當時年六十一歲，體型較為嬌小，堪認己○遭被告辛○
      ○搶下其鐵管之後，其攻擊能力已大為削弱，甚於被告辛○○之壓制下，其已
      無攻擊能力，足見被告辛○○所遭受之現在不法侵害業已過去，則被告辛○○
      竟再持該鐵管毆打己○數下，直至己○倒下，始罷手離去，顯非僅基於防衛之
      意思而加以反擊，應係另基於傷害之意思，於侵害已過去後另為報復行為，是
      依上開說明，被告辛○○傷害己○之行為，核與正當防衛之要件不符，自無從
      主張其係正當防衛行為而得阻卻違法。
（五）至證人即己○之兄乙○於本院調查時指述被告辛○○與己○發生爭執之緣由稱
      ：「己○在被打當天下午來告訴我，他有些錢在我大哥（即丙○）的身上，他
      要將它拿回來，當時我大哥在賭場打麻將，己○去賭場找我大哥叫他回來，他
      怕他的錢被我大哥輸掉，可是我大哥不回來，己○一氣就將桌子翻掉後掉頭就
      走，之後一群人就追出來打己○。」等語，然此為被告辛○○所否認，經本院
      傳喚證人丙○到庭證稱：「（九十一年三月二十八日下午，你有無去圓和宮賭
      博，己○去找你，並翻賭場的桌子？）己○於當日下午五、六點去找我，他是
      為了他的住處被火燒了，有人樂捐給他的錢里長及代表交給我保存，他怕他的
      錢被我花掉，去質問我，我說等我回去我再拿還給他，他也沒有說什麼，我們
      就一起回家，他並未翻我的桌子，當時也沒有與他人吵架。（你是否知道後來
      己○為何會與人吵架？）我不知道，己○與人吵架是晚上八、九點的事，我回
      去後就去睡覺，我是事後才知道他被打。」等語，核與證人乙○所述之情節亦
      不相符合，況經本院再訊問乙○對丙○所證述上開情節有何意見？乙○又改指
      稱：「己○翻桌子的時間不是丙○在場的時候，我是聽別人說己○有去翻桌子
      。」等語，是乙○既非親自見聞被告辛○○與己○發生爭執之經過，又非親自
      聽聞己○敘述二人有何爭執，則尚難以其聽聞他人所述及其前後不一之指述為
      不利被告辛○○之認定，是遽難認定被告辛○○有先鳩合群眾共同毆打己○之
      情事，附此敘明。
綜上所述，本件事證明確，被告二人上開犯行，均堪認定，均應依法論科。
二、按刑法第十條第四項第四款之規定：毀敗語能、味能或嗅能者，為重傷害，查己
    ○於上開時、地，遭被告辛○○毆傷頭部，經送醫治療後，迄今仍呈口語不清、
    喪失語言能力，已如前述，足認其已達毀敗語能之重傷害程度，是核被告辛○○
    所為，係犯刑法第二百七十七條第二項後段之傷害致重傷罪；又被告己○連續持
    鐵棍毆打辛○○成傷，核其所為，係犯刑法第二百七十七條第一項之普通傷害罪
    。被告己○先後二次持鐵管毆打辛○○，時間緊接，所犯係構成要件相同之罪，
    顯係基於概括犯意反覆為之，為連續犯，依刑法第五十六條之規定，以一罪論，
    並加重其刑。爰審酌被告二人因細故起爭執，被告己○竟先持鐵管毆打被告辛○
    ○，被告辛○○始搶下鐵管予以攻擊，因而致被告辛○○受有語言能力喪失之重
    傷害，惟被告辛○○矢口否認其犯行，犯後態度不佳，顯無悔意，且未見其有何
    誠意與被告己○達成和解，亦從未表達慰問之意，暨審酌被告二人品行、犯罪動
    機、目的、手段及所生危害等一切情狀，分別量處如主文所示之刑，以示懲儆，
    並就被告己○之部分諭知如易科罰金之折算標準。扣案之鐵管係被告己○所有，
    且為被告己○持以傷害被告辛○○所用之物，已如前述，爰依刑法第三十八條第
    一項第二款之規定，併予宣告沒收，至扣案之斷裂木棍一支，並無證據證明係被
    告辛○○或其他共同正犯用以傷害被告己○所用之物，自難併予諭知沒收，另被
    告己○先於圓和宮前用以傷害被告辛○○之另一鐵管，並未扣案，又非義務沒收
    之物，為免將來執行困難，亦不併予沒收之諭知，均併此敘明。
三、被告己○已無法為完全之陳述，爰依刑事訴訟法第三十五條第三項之規定，由其
    得為輔佐之人乙○陪同在場。
據上論斷，應依刑事訴訟法第二百九十九條第一項前段、第三十五條第三項，刑法第
五十六條、第二百七十七條第一項、第二項後段、第四十一條第一項前段、第三十八
條第一項第二款，罰金罰鍰提高標準條例第一條前段、第二條，判決如主文。
本案經檢察官郭銘禮到庭執行職務。
中      華      民      國    九十二    年      五      月     十三     日
                              臺灣彰化地方法院刑事第一庭
                                        審判長法官  葉  榮  郎
                                        法      官  洪  志  賢
                                        法      官  簡  璽  容
右正本證明與原本無異。
如不服本判決，應於判決送達後十日內向本院提出上訴狀( 須附繕本 )。
告訴人或被害人對於判決如有不服具備理由請求檢察官上訴者，其上訴期間之計算係
以檢察官收受判決正本之日期為準。
                                        法院書記官  王  惠  嬌
中      華      民      國    九十二    年      五      月     十五     日
刑法第二百七十七條
傷害人之身體或健康者，處三年以下有期徒刑，拘役或一千元以下罰金。
犯前項之罪，因而致人於死者，處無期徒刑或七年以上有期徒刑，致重傷者，處三年
以上，十年以下有期徒刑。


司法院資訊處製作；財團法人民間司法改革基金會備份。
